【裁判字號】    98,訴,1352
【裁判日期】    980612
【裁判案由】    毒品危害防制條例
【裁判全文】
臺灣板橋地方法院刑事判決              98年度訴字第1352號
公  訴  人  臺灣板橋地方法院檢察署檢察官
被      告  甲○○
上列被告因違反毒品危害防制條例案件，經檢察官提起公訴（98
年度毒偵字第2274號），被告於準備程序進行中就被訴事實為有
罪之陳述，經告知簡式審判程序之旨，並聽取當事人之意見後，
本院裁定由受命法官獨任進行簡式審判程序，判決如下：
    主  文
甲○○施用第一級毒品，累犯，處有期徒刑玖月。扣案之注射針
筒壹支，沒收。
    事  實
一、甲○○前於民國（下同）88年間因施用毒品案件，經本院以
    88年度毒聲字第7968號刑事裁定送觀察、勒戒後，認無繼續
    施用毒品傾向，於89年3 月9 日執行完畢釋放出所，並由臺
    灣板橋地方法院檢察署（下稱板橋地檢署）檢察官於同日以
    89年度毒偵字第2239號為不起訴處分確定；又於90年間因施
    用毒品案件，經本院以91年度毒聲字第1442號刑事裁定送觀
    察、勒戒，然經板橋地檢署檢察官查悉甲○○於91年1 月16
    日入伍服役，具有現役軍人身分，是其施用毒品之犯行在任
    職服役前，發覺在任職服役中，而由板橋地檢署檢察官於91
    年7 月4 日91年度毒偵字第1481號因認對甲○○無審判權而
    為不起訴處分，並移送軍事審判機關另為適法處理；嗣經該
    管軍事檢察官向國防部北部地方軍事法院為觀察、勒戒之聲
    請，經該管軍事法院於91年10月24日（公訴人誤載為90年10
    月24日）以91年度信裁字第311 號刑事裁定應送勒戒處所觀
    察、勒戒，而於91年12月30日由軍事檢察官以91年觀執字第
    047 號指揮書，令甲○○入國防部北部地方軍事看守所附設
    勒戒所執行後，因認無繼續施用毒品傾向，而於92年1 月14
    日執行完畢釋放出所；再於前揭觀察勒戒執行完畢後5年 內
    之94年間，再犯施用毒品案件，經本院以95年度訴字第24號
    判處有期徒刑7 月確定；於95年間，因贓物案件，經本院以
    95年度簡字第3636號，判處有期徒刑3 月確定，上開2 罪接
    續執行，於96年4 月13日縮刑期滿執行完畢；另於97年間，
    因詐欺案件，經本院以97年度簡字第2102號判處有期徒刑4
    月確定，於97年10月19日縮刑期滿執行完畢（於本件構成累
    犯）。詎仍不知悔改，於98年3 月17日16時30分許為警採尿
    回溯前26小時內之某時（扣除為警拘捕至驗尿時止之人身自
    由受公權力拘束之無從施用毒品時間），在三重市大同公園
    的廁所內，以將第一級毒品海洛因摻水置於注射針筒內再注
    射身體之方式，施用第一級毒品海洛因1 次，嗣為警於同日
    16時30分許，在臺北縣三重市○○○路430 號前查獲，並扣
    得注射針筒1 支。經警採集其尿液送驗，呈鴉片嗎啡類陽性
    反應，因而查悉上情。
二、案經臺北市政府警察局內湖分局報告板橋地檢署檢察官偵查
    起訴。
    理  由
一、訊據被告甲○○坦承前開犯罪事實，而被告於98年3 月17日
    為警所採尿液送臺灣尖端先進生技醫藥股份有限公司檢驗結
    果，發現確有鴉片類之陽性反應，此有臺北市政府警察局內
    湖分局偵辦毒品案件尿液檢體委驗單、臺灣尖端先進生技醫
    藥股份有限公司98年3 月27日出具之濫用藥物檢驗報告各1
    紙附卷可稽，次查，該檢驗中心係先以酵素免疫分析法（Ｅ
    ＩＡ）篩驗，其尿液中海洛因代謝物嗎啡濃度超出檢測範圍
    ，再以氣相層析質普儀分析法（ＧＣ／ＭＳ）確認；其檢驗
    方法係以「氣相層析儀」先將物質氣化後，再經分析管分離
    ，由於各種物質之沸點及對管柱之吸附力不同，在經過檢測
    器（Detector）測定後，表現出不同之滯留時間（Retensio
    n time），以滯留時間來判斷係何種物質；再利用「質普儀
    」為檢測器，將物質撞擊成碎片，記錄其質譜圖。因每個化
    合物之鍵結能力不同，故不同之物質會有其特定之質譜圖，
    因此在物質之判斷上有如指紋之鑑定，在理論上，扣除人為
    因素，其精確度已接近百分之百。此外有被告所有供施用毒
    品所用之注射針筒1 支扣案可資佐證。又本件被告雖無法明
    確記憶施用毒品海洛因之時間，惟海洛因經注射或吸入人體
    後，約80% 於24小時內自尿中排出，一般而言，尿液中能否
    驗出嗎啡陽性反應與其投與量、投與途徑、採尿時間、個人
    體質及檢測方法之靈敏度有關，依國外文獻報導注射6 毫克
    之海洛因鹽酸鹽，其代謝物嗎啡之平均可檢出時限約為26小
    時，業經行政院衛生署藥物食品檢驗局於81年9 月8 日以藥
    檢壹字第8114885 號函述綦詳，被告之尿液檢體送驗結果既
    有海洛因代謝物嗎啡陽性反應，且該結果係以氣相層析質譜
    儀法進行確認，已足排除偽陽性反應之可能，顯見被告在經
    警採集尿液檢體前之26小時內某時點（扣除為警拘捕至驗尿
    時止之人身自由受公權力拘束之無從施用毒品時間）曾有施
    用第一級毒品海洛因之行為。
二、論罪科刑：
（一）按施用毒品經觀察、勒戒或強制戒治執行完畢釋放後，5
      年後再施用毒品，應適用毒品危害防制條例第20條第1 、
      2 項之規定，同條例第20條第3 項定有明文。又按於92年
      7 月9日 新修正之毒品危害防制條例刪除二犯及三犯之規
      定，一改修法前繁雜之處遇程序，僅將施用毒品者簡化區
      分為初犯、再犯，並認施用毒品者係屬病患性犯人，以觀
      察、勒戒戒除其身癮，並以強制戒治去除其心癮。經觀察
      、勒戒或強制戒治執行完畢釋放後，若係5 年後再犯該條
      例第10條施用毒品罪者，與同條例第20條第1 項、第2 項
      關於「初犯」之處理方式相同，檢察官應先聲請法院裁定
      令被告入勒戒處所觀察、勒戒，並視有無繼續施用毒品傾
      向，決定應予釋放、為不起訴之處分，或應聲請法院裁定
      令入勒戒處所強制戒治；若係5 年內「再犯」同條例第10
      條施用毒品罪者，依同條例第23條第2 項規定，檢察官則
      應依法追訴。觀諸該條例第20條第3 項之修正理由；「觀
      察、勒戒或強制戒治5 年後再犯者，顯見前所實施之觀察
      、勒戒或強制戒治已足以遮斷其施用毒品之癮，為期自新
      及協助其戒除毒癮，對此5 年後再犯者，爰明定仍適用初
      犯之規定，先經觀察、勒戒、強制戒治之程序。」及同條
      例第23條第2 項之修正理由：「為配合簡化施用毒品犯之
      刑事處遇程序，並鑑於經觀察、勒戒或強制戒治執行完畢
      釋放後5 年內再犯者，其再犯率甚高，原據以實施之觀察
      、勒戒及強制戒治既已無法收其實效，自應施以刑事處遇
      。」顯然如施用毒品者係前經觀察、勒戒或強制戒治等治
      療程序執行完畢5 年後，始再施用毒品之「初犯」，因前
      所執行之觀察、勒戒或強制戒治已足收戒除毒癮之效，自
      應重新執行觀察、勒戒或強制戒治等治療程序，並於治療
      程序執行完畢後，由檢察官為不起訴處分，毋庸對之追訴
      處罰；反之，在「再犯」之情形，因其先前所為治療程序
      顯未能收戒斷毒癮之效，且考量施用毒品者之再犯率偏高
      ，乃簡化其刑事處遇程序，而逕予追訴處罰，不再施以治
      療程序。參酌上開立法理由，修正毒品危害防制條例就施
      用毒品者，祇於「初犯及5 年後再犯」二種情形，有其追
      訴條件之限制，即須於初犯經觀察、勒戒或強制戒治釋放
      後，5 年內均無施用毒品之行為，始能認其前所實施之觀
      察、勒戒或強制戒治已足遮斷毒癮，而得於5 年後再犯時
      ，再予適用初犯之規定，重行觀察、勒戒等程序。倘5 年
      內已經再犯，被依法追訴處罰，縱其第三次（或第三次以
      上）施用毒品之時間在初犯釋放5 年以後，即與「5 年後
      再犯」之情形有別，且因已於「5 年內再犯」，顯見其再
      犯率甚高，原實施觀察、勒戒或強制戒治，已無法收其實
      效，而無5 年戒斷期之存在，自無再經觀察、勒戒或強制
      戒治之必要，應由檢察官逕行起訴，始符新法修正之本旨
      ，最高法院95年度臺上字第1071號、95年度臺非字第59號
      判決意旨可資參照。經查，被告有如事實欄所述施用毒品
      之前案紀錄，此有臺灣高等法院被告前案紀錄表1 份在卷
      可證，是被告於觀察勒戒執行完畢釋放後5 年以內已再犯
      被依法追訴處罰如上所述，則揆諸前揭判決意旨，本件檢
      察官起訴被告施用第一級毒品，符合上開規定，合先敘明
      。
（二）按海洛因係屬毒品危害防制條例第2 條第2 項第1 款所定
      之第一級毒品，是核被告所為，係犯毒品危害防制條例第
      10條第1 項之施用第一級毒品罪。其持有第一級毒品海洛
      因之低度行為，為施用之高度行為所吸收，不另論罪。末
      查，被告有如事實欄所載之論罪科刑及執行情形，此有臺
      灣高等法院被告前案紀錄表1 份可查，其於有期徒刑執行
      完畢後，5 年內故意再犯本件有期徒刑以上之罪，為累犯
      ，應依法加重其刑。爰審酌被告前有施用毒品之前案紀錄
      ，仍再施用毒品，非但戕害自我身心健康，敗壞社會風氣
      ，對於社會治安亦潛有相當之威脅，兼衡其犯罪之動機、
      目的、手段，及犯後坦承犯行、態度良好等一切情狀，量
      處如主文所示之刑，以示懲儆。
（三）扣案之注射針筒1 支，為被告所有供為本案犯行所用之物
      ，業據其供承在卷，爰依刑法第38條第1 項第2 款之規定
      併予宣告沒收之。
據上論斷，應依刑事訴訟法第273 條之1 第1 項、第299 條第1
項前段，毒品危害防制條例第10條第1 項，刑法第11條、第47
條第1 項、第38條第1 項第2 款，判決如主文。
本案經檢察官陳姿雯到庭執行職務。
中    華    民    國    98    年    6     月    12    日
                  刑事第二庭    法  官  吳幸娥
上列正本證明與原本無異。
如不服本判決，應於判決送達後10日內敘明上訴理由，向本院提
出上訴狀（應附繕本），上訴於臺灣高等法院。其未敘述上訴理
由者，應於上訴期間屆滿後20日內向本院補提理由書「切勿逕送
上級法院」。
                                書記官  蕭佩宜
中    華    民    國    98    年    6     月    12    日
附錄本案論罪科刑法條全文：
毒品危害防制條例第10條
施用第一級毒品者，處6 月以上5 年以下有期徒刑。
施用第二級毒品者，處3 年以下有期徒刑。


司法院資訊處製作；財團法人民間司法改革基金會備份。
